【裁判字號】    98,台上,5220
【裁判日期】    980910
【裁判案由】    貪污等罪
【裁判全文】
最高法院刑事判決            九十八年度台上字第五二二０號
上  訴  人  台灣高等法院台中分院檢察署檢察官
上  訴  人
即  被  告  甲○○
                    號2樓
選任辯護人  蔡瑞煙律師
被      告  乙○○
                    117弄12號
選任辯護人  林春榮律師
被      告  丙○○
                    號5樓
                    號
選任辯護人  張柏山律師
被      告  丁○○
            戊○○
                    之2號
            己○○
                    之1
            庚○○
                    號
            辛○○
            壬○○
上六人共同
選任辯護人  蔡瑞煙律師
上列上訴人等因被告等貪污等罪案件，不服台灣高等法院台中分
院中華民國九十七年十月二十八日第二審判決（九十七年度上訴
字第七三八號，起訴案號：台灣台中地方法院檢察署九十五年度
偵續字第二二０號），提起上訴，本院判決如下：
    主  文
原判決關於甲○○部分撤銷，發回台灣高等法院台中分院。
其他上訴駁回。
    理  由
一撤銷發回部分：
本件原判決維持第一審論處上訴人即被告甲○○公務員連續對於
職務上之行為，收受不正利益罪刑，固非無見。
惟按：(一)科刑之判決書，須將認定之犯罪事實詳記於事實欄，然
後於理由內逐一說明其憑以認定之證據，使事實與理由兩相一致
，方為合法，倘事實欄已有及，而理由內未加說明，是為理由
不備。理由已加說明，而事實欄無此記載，則理由失其依據，均
足構成撤銷之原因。又貪污治罪條例第五條第一項第三款對於職
務上之行為收受賄賂罪，以所收受之金錢、財物或不正利益與其
職務有相當對價關係，為成立要件之一；是否具有相當對價關係
，應審酌職務行為之內容、交付者與收受者之關係、賄賂之種類
、價額、贈與之時間等客觀情形，依法認定。此項犯罪事實，不
僅應於事實欄明白認定，且須於理由內說明其所憑之依據，方足
以資論罪科刑。原判決雖於事實欄記載：「……甲○○對於上開
職務上之行為，竟基於收受不正利益之概括犯意，自（民國）九
十四年一月下旬起至九十四年三月中旬某日止，接受九星營造公
司股東詹明通及上開漂流木處理工程工地主任詹鎮嶽等人邀約，
至台中市有女陪侍之海派酒店、麗晶酒店及松竹皇宮酒店各一次
，合計為三次，接受飲酒作樂不正利益之招待，計詹明通等人總
共支付酒錢有十餘萬元（新台幣，下同）。而九星營造公司之工
地主任詹鎮嶽及司機黃文峰共同意圖為自己不法之所有，於九十
四年一月二十日下午七時許，在台中縣德基水庫之本工程工地內
，利用工作之便，竊取大甲溪發電廠所打撈清理保管之扁柏三根
（分別長三公尺、直徑四十公分；長二點四公尺、直徑四十三公
分；長二點一公尺、直徑四十五公分）、鐵杉一根（長一點八公
尺、直徑三十五公分）、紅檜二根（分別長二點四公尺、直徑四
十三公分；長六十公分，直徑四十公分）、已切割之扁柏三塊（
分別長六十公分，直徑五十公分；長六十公分，直徑十八公分；
長一百十五公分，直徑二十公分）。得手後，將之搬至由黃文峰
所駕駛之車牌號碼ＡＮ－９７９號營業大貨車上，運離德基水庫
。嗣於九十四年一月二十日晚間九時三十分許，為警在南投縣警
察局仁愛分局前，當場查獲，並扣得上開木材。甲○○於警方通
知前往警察局領回上揭贓木，明知上情，因接受九星營造公司之
詹明通等人至有女陪侍酒店，接受不正利益之招待，而口頭告知
壬○○、辛○○等人。」等語（見原判決第四頁第五行至第二八
行），至於領回贓木，告知壬○○、辛○○等人後為如何之後續
行為，與其前述接受飲宴招待有何相當之對價關係，不僅事實欄
未為記載，理由內亦無任何之說明，已有未合。另其理由內敘明
：「被告甲○○與九星營造公司當時之契約關係，前者係代表權
利人台電公司並居於承辦員之監督職責者，後者為履約義務人，
及九星營造公司在工程期間，其公司所屬股東詹明通、職員詹鎮
嶽等以在有女侍作陪之酒店邀宴被告甲○○飲酒多次，除免費飲
用高級酒類外，因有女侍作陪提供視覺及感官等服務，客觀審酌
，該不正利益之不法報酬與被告甲○○為內部促成上級允諾分期
付款行為間仍具有一定之對價關係，意即九星營造公司有以該不
正利益以買通被告甲○○，使對於職務上行為踐履賄求對象之准
予分期而不課以遲延違約之特定行為，即堪認定，且此與被告甲
○○為上述職務行為之間具有原因目的之對應關係，具備前述判
例（按指本院八十四年台上字第一號判例）所指相當對價關係。
」等語（見原判決第二一頁第一至十二行），惟事實欄內就允諾
分期付款部分並無任何相關之記載，理由欄內亦未說明甲○○如
何於內部促成上級允諾分期付款而不課以遲延違約責任之情事，
以及為此認定所憑之依據，自屬理由不備。(二)科刑判決所認定之
事實，與所採之證據，不相適合，即屬證據上理由矛盾，其判決
當然為違背法令。原判決認定甲○○接受詹明通及詹鎮嶽等人邀
約，至有女陪侍之海派酒店、麗晶酒店及松竹皇宮酒店，接受飲
宴招待三次，詹明通等人總共支付酒錢有十餘萬元等情，因而認
定甲○○受有不正利益。其中支付酒錢之數額，係以詹明通於第
一審審理時之證言為依據。惟依原判決所引詹明通之證言「……
詹鎮嶽、吳忠洲、羅文怡常到有女陪侍的酒店消費，如果有找甲
○○參與，都會向伊報備同意，並向工程的合夥團隊報支餐飲費
，只要詹鎮嶽、吳忠洲、羅文怡如果有跟伊說是和甲○○去有女
陪侍的酒店喝酒消費，他們有向伊報帳，伊就會付帳，約有『四
、五次』，是在九十四年三月中旬去松竹皇宮酒店之前，伊因此
所支出的費用大約是『十餘萬元』左右；另伊與甲○○在去松竹
皇宮酒店之前，有去台中市○○路的麗晶酒店，當時去的原因忘
記了，那時有一群人，大概有伊、甲○○、吳忠洲、黃瑞龍及其
他人，去那裡有找女侍陪酒，那天單純消費喝酒，錢是誰付的伊
忘記了，但甲○○沒有付錢等語。」（見原判決第十二頁第十至
二一行），倘屬無誤，該十餘萬元似係詹鎮嶽等人前往酒店消費
「四、五次」而向詹明通報支之費用，且未包含原判決所認定與
詹明通前往松竹皇宮酒店及麗晶酒店之費用，原判決所認定之事
實，與所採之證據未盡相符，已難謂無證據上理由矛盾之違誤。
且該十餘萬元之飲宴招待，似屬全部參與飲宴人員之花費，是否
可認為全屬甲○○收受之不正利益？攸關是否有貪污治罪條例第
十二條第一項減輕其刑規定適用之可能，自應明白認定。原判決
未進一步說明，僅於理由內謂「詹明通因被告甲○○參與之宴飲
消費所給付酒店十餘萬元，可認被告就此受有不正利益」云云（
見原判決第十四頁倒數第六、五行），而未就甲○○收受不正利
益之數額為明確之認定，亦有未合。上訴意旨執以指摘原判決不
當，非無理由，應認該部分有撤銷發回更審之原因。原判決敘明
不另為無罪諭知部分（即違背職務收受三萬六千元及二十萬元賄
賂與圖利罪部分），基於審判不可分原則，併予發回。
二上訴駁回部分：
按刑事訴訟法第三百七十七條規定，上訴於第三審法院，非以判
決違背法令為理由，不得為之。是提起第三審上訴，應以原判決
違背法令為理由，係屬法定要件。如果上訴理由書狀並未依據卷
內訴訟資料，具體指摘原判決不適用何種法則或如何適用不當，
或所指摘原判決違法情事，顯與法律規定得為第三審上訴理由之
違法情形，不相適合時，均應認其上訴為違背法律上之程式，予
以駁回。又檢察官就被告犯罪事實，應負舉證責任，並指出證明
之方法，為刑事訴訟法第一百六十一條所明定。因此，檢察官對
於起訴之犯罪事實，應負實質之舉證責任。倘其所提出之證據，
不足為被告有罪之積極證明，或其闡明之證明方法，無從說服法
院形成被告有罪之心證，基於無罪推定之原則，自應為被告無罪
之諭知。而認定犯罪事實所憑之證據，無論直接或間接證據，其
為訴訟上之證明，須於通常一般之人均不致有所懷疑，而得確信
其為真實之程度者，始得據為有罪之認定，倘其證明尚未達到此
一程度，而有合理之懷疑存在時，事實審法院復已就其心證上理
由予以闡述，敘明其如何無從為有罪之確信，因而為無罪之判決
，尚不得任意指為違法。本件原判決綜合卷內全部訴訟資料，認
檢察官指乙○○、丙○○涉犯幫助圖利罪，丁○○、戊○○涉犯
行使公務員登載不實文書罪，己○○、庚○○、辛○○、壬○○
涉犯圖利罪部分，犯罪均屬不能證明，因而維持第一審諭知其等
均無罪之判決，駁回該部分檢察官在第二審之上訴，已詳敘其綜
合證據調查之結果，仍無從為乙○○等八人有罪確信之心證理由
，所為論斷俱有卷內證據資料足憑，且與經驗法則及論理法則無
違，核無所指判決理由不備及適用法則不當之違法情形存在。檢
察官上訴意旨，對於原判決究竟如何違背法令，並非依據卷內資
料為具體指摘，徒憑己見，對於原審採證認事之職權行使，任意
爭執，難謂已符合首揭法定上訴要件，該部分上訴違背法律上之
程式，應予駁回。
據上論結，應依刑事訴訟法第三百九十五條前段、第三百九十七
條、第四百零一條，判決如主文。
中    華    民    國  九十八  年    九    月    十    日
                      最高法院刑事第十一庭
                          審判長法官  石  木  欽
                                法官  洪  佳  濱
                                法官  韓  金  秀
                                法官  段  景  榕
                                法官  周  煙  平
      本件正本證明與原本無異
                                      書  記  官
中    華    民    國  九十八  年    九    月   十五   日
                                                Ａ


司法院資訊處製作；財團法人民間司法改革基金會備份。
